臺灣臺中地方法院刑事判決　　　　　　　　　　　　九十三年度訴字第一七五四號
　　公　訴　人　臺灣臺中地方法院檢察署檢察官
　　被　　　告　丙○○
右列被告因業務侵占等案件，經檢察官提起公訴（九十二年度偵字第九０一九號），
本院判決如左：
    主  文
丙○○連續意圖為自己不法之所有，而侵占對於業務上所持有之物，處有期徒刑捌月
。
    事  實
一、丙○○自民國九十一年五月二十二日至同年十月四日，擔任址設臺中縣梧棲鎮○
    ○○街一九六號甲○○所經營之群睦興業有限公司（下稱群睦公司）之會計，負
    責記帳、製作轉帳傳票、存提現金、匯款等業務，為經辦會計之人員，亦為從事
    業務之人。竟基於意圖為自己不法所有之概括犯意，先於如附表編號一所示之時
    間，明知前會計張家鳳之薪資新臺幣（下同）二千八百二十三元於該日尚未發放
    ，竟於同日，在群睦公司，以張家鳳之薪資已發放為由，將該不實之薪資數額二
  千八百二十三元列入屬於商業會計憑證之轉帳傳票中，而填製不實之商業會計憑
    證．據以向甲○○請款，並將該二千八百二十三元侵占入己（按：張家鳳係於九
    十一年七月十六日領取上揭薪資，並在該日之現金支出傳票上簽名）。復於如附
    表編號二所示之時間，明知群睦公司在九十一年八月十四日並未有四萬二千六百
    零七元之入帳，竟在群睦公司，先後將該不實數額填載於屬於商業會計憑證之轉
    帳傳票中，並將之列入銀行存款之會計科目中，而填製不實之商業會計憑證，隨
    後即將該四萬二千六百零七元侵占入己。再於如附表編號三所示之時間，利用提
    領現金支付票款、零用金、匯款之機會，向銀行提領四十一萬八千七百九十九元
    後，僅將其中之三十九萬九千八百八十九元用於甲○○所交付之匯款、支付票款
    等事由上（當日實際支出為三十九萬九千七百九十九元，惟未加上匯費九十元）
    ，且據以製作共計支出為三十九萬九千八百八十九元等多張轉帳傳票，並未將其
    中之一萬九千九百一十元現金交付甲○○，且事後將該金額金侵占入己，總計丙
    ○○先後共侵占六萬五千三百四十元。嗣於九十一年九月下旬，經甲○○查對帳
    目後，發現與丙○○製作之轉帳傳票、現金支出傳票數額不符，始查悉上情。
二、案經群睦公司代表人甲○○訴由臺灣臺中地方法院檢察署檢察官偵查起訴。
    理  由
一、訊據被告丙○○固坦承自九十一年五月二十二日至同年十月四日，受僱於群睦公
    司擔任會計，負責記帳、製作轉帳傳票、存提現金、匯款等業務，惟矢口否認有
    何上揭業務侵占、違反商業會計法等犯行，辯稱：伊擔任群睦公司會計期間，平
    日要取款均係經由甲○○在取款憑條上蓋章方前往銀行提款，且每次之取款、匯
    款均係依照甲○○之指示為之，並據實製作轉帳傳票或現金支出傳票，所提領充
    當零用金之現金亦依照甲○○指示放置公司抽屜內，並未有侵占公司現金之行為
    云云。經查：
（一）右揭被告業務侵占、違反商業會計法之犯罪事實，業據告訴人代表人甲○○於
      警詢、偵查中指訴綦詳，並於本院審理時結證屬實，且有群睦公司人事資料、
      薪資單、現金收支明細表、幕僚人員工作日誌、如事實欄所示之現金轉帳傳票
      、轉帳傳票、匯款回條聯、臺灣銀行000000000000號帳戶存提款
      明細及被告親自簽立之借據影本附卷可稽。雖被告辯稱該借據係證人甲○○利
      用伊意識不清之狀況下所簽云云，然被告於偵查中係供稱：「（問：你簽這張
      借據是否知道是挪用公款字樣？）我知道。」、「（問：是否你自己簽名的？
      ）是。」等語（見九十二年度偵字第九０一九號偵查卷第六一頁）。又證人毛
      鳳雪於偵查中亦證稱：「（問：為何寫本張借據？）我當時在場。因為甲○○
      發現丙○○帳目不清楚，他有還過三次錢，最後一次立據時我有在場：：：該
      張借據是我寫的，寫完之後給丙○○，她看完之後才簽名。」等語（見上揭偵
      查卷第四九頁）。因該借據係明白記載被告確實挪用群睦公司公款字樣，以被
      告自承擔任會計多年經驗觀之，該借據既約定被告須限期還清款項，則若被告
      確未曾利用職務之便，侵占群睦公司現款，何以會同意在該借據上簽字還款？
      再參以被告係一智慮成熟之成年人，則其於借據上簽字當時，當無不知該借據
      意涵之理，是被告辯稱當時係在意識不清之狀況下始在該借據上簽名云云，應
      不足取。是告訴人代表人甲○○指稱被告確有上揭業務侵占、違反商業會計法
      等犯行，即屬有據。
（二）證人毛鳳雪另於偵查中證稱：「（問：有無說為何帳目不清？）她有承認，陸
      陸續續有好幾筆帳。」、「（問：丙○○有無說該錢她拿去用？）她是說從銀
      行領了多少錢出來，但卻跟實際上的錢不對，她都說銀行給錯錢。」、「她有
      很多解釋，曾說銀行少給二萬，其他還有動手腳。」、「（問：丙○○有無說
      該錢拿去何用？）有一些她拿去挪用，有一些說是帳目記錯了。」等語（見上
      揭偵查卷第四九頁）。參以被告亦於偵查中自承：「是我入錯帳，我是科目轉
      錯，我是傳票入錯，因為科目顛倒，我還要調整回來。」等語，顯見被告於擔
      任群睦公司會計期間，確有所記載帳目與實際支出不符之情事，益徵證人毛鳳
      雪之證述應屬可採。又依卷附之群睦公司九十一年七月份現金收支明細所載內
      容觀之，被告所記載之案外人張家鳳六月份薪資係於同年七月十六日領取，且
      亦已製作當日之現金支出傳票、轉帳傳票，張家鳳並在該現金支出傳票上簽收
      ，有該現金支出傳票、轉帳傳票附卷足稽，足認該筆二千八百二十三元金額應
      係於九十一年七月十六日始經案外人張家鳳領取，案外人張家鳳既係於九十一
      年七月十六日始簽名支領上揭款項，詎被告另於同年七月十五日復重複列之該
      筆金額，並於該日重複將該筆款項填載於當日之轉帳傳票上，顯見被告確實有
      侵占該筆金額二千八百二十三元甚明。再依卷附群睦公司之現金收支明細表中
      於九十一年八月十二日、八月十四日之記載，並無該筆四萬二千六百零七元匯
      入銀行帳戶之紀錄，亦無零用金匯入之銀行帳戶之記載，而群睦公司上揭臺灣
      銀行帳戶中亦無該筆資金匯入，有該帳戶明細表一份在卷可稽。則被告明知當
      日並無該筆款項之進出，詎猶於該二日之轉帳傳票上填具不實之銀行存款之科
      目名稱，資以證明確有該筆四萬二千六百零七元存款匯入群睦公司上揭臺灣銀
      行帳戶中，足認被告於偵查中辯稱此筆款項係屬零用金云云，並不足取。此益
      證該筆四萬二千六百零七元並未充當零用金，而係遭被告侵占無疑。再由上揭
      群睦公司之臺灣銀行帳戶之存提款明細表觀之，群睦公司於九十一年九月十九
      日，確實有筆轉帳金額四十一萬八千七百九十九元之紀錄，惟依卷附之當日轉
      帳傳票記載，其合計之款項僅三十九萬八千八百八十九元，其間有一萬九千九
      百一十元之差額。而被告於偵查中係供稱：「（問：九月十九日二萬元去哪裡
      了？）放在抽屜。」、「（問：四天之後有無交給經理？）沒有。」、「（問
      ：該二萬元是什麼帳？）零用金。」、「（問：每次零用金都入一萬元？）是
      。」等語（見上揭偵查卷第八五頁、第八六頁），依被告所言，其經手之公司
      零用金既每次僅入帳一萬元，則被告何以會在九十一年九月十九日將零用金二
      萬元放入公司抽屜，已屬可疑。又依群睦公司九十一年九月份現金收支明細表
      記載，迄九十一年九月十七日止，群睦公司尚有現金餘額一萬一千八百一十二
      元，於九月十八日現金支出二千四百四十五元，九月十九日當日並無現金支出
      ，顯見群睦公司於九月十九日當日應無另須特別提領零用金二萬元之必要，再
      參以當日群睦公司現金收支明細表中並無任何零用金之收入記載之情，足見被
      告所稱當日係依照經理指示提領二萬元零用金並置於公司抽屜中云云，應不足
      採。是被告雖以該二萬元中之九十元支出公司匯款之用，並據實填載轉帳傳票
      ，惟仍乘機侵占該剩餘之現金一萬九千九百一十元無疑，顯見被告係以零用金
      之名目提列該二萬元現金，扣除匯款九十元後，旋將該剩餘之一萬九千九百一
      十元侵占入己甚明。
（三）又轉帳傳票、現金支出傳票乃商業會計法所列之記帳憑證，屬商業會計憑證之
      一種，被告填具內容不實之轉帳傳票、現金支出傳票，並進而侵占群睦公司之
      現款，況該現金收支明細表係由被告每日據實填載，且該轉帳傳票、現金支出
      傳票之記載既與群睦公司上揭銀行存摺明細表、現金收支明細表互有帳目不符
      之情形，已如前述，被告辯稱並未有侵占犯行，一切均係依照證人甲○○之指
      示為之，不知為何帳目不清云云，即屬無據，是被告確有上揭違反商業會計法
      、業務侵占之犯行甚明，被告上揭所辯均屬卸責之詞，不足採信。本件事證明
      確，被告之犯行應堪認定。
二、被告丙○○自九十一年五月二十二日至同年十月四日，擔任群睦公司之會計，負
    責記帳、製作轉帳傳票、存提現金、匯款等業務，為經辦會計之人員，亦為從事
    業務之人。是核被告所為，係犯刑法第三百三十六條第二項之業務侵占罪（起訴
    書贅載第一項）及違反商業會計法第七十一條第一款以明知為不實之事項，而填
    製會計憑證之罪。公訴人雖認被告上揭所為將不實事項，填載於屬於商業會計憑
    證之轉帳傳票、現金支出傳票之犯行尚涉犯刑法第二百十六條、第二百十五條之
    之行使業務登載不實文書罪嫌。惟按商業會計法第七十一條第一款所稱之以明知
    為不實之事項而填製會計憑證，原含有業務上登載不實之本質，與刑法第二百十
    五條之從事業務之人明知為不實之事項而登載於業務上文書罪，皆規範處罰同一
    之登載不實行為，應屬法規競合，且前者為後者之特別規定，依特別法優於普通
    法之原則，自應優先適用商業會計法第七十一條第一款論處。乃公訴人竟認被告
    二人另成立刑法第二百十六條、第二百十五條之行使業務登載不實文書罪，而依
    刑法第五十五條牽連犯之規定論處，其此部分法則之適用自有不當（最高法院九
    十一年度臺上字第一一二一號判決參照）。是以本件被告上揭所為將金額不實之
    事項，據以填製在轉帳傳票、現金支出傳票中，即含有業務上登載不實文書之本
    質，依前開最高法院判決意旨，被告應僅犯商業會計法第七十一條第一款之罪，
    不應再論以刑法第二百十六條、第二百十五條之行使業務上登載不實罪，而公訴
    人認被告此部分另犯有刑法第二百十六條、第二百十五條之罪，且與所犯違反商
    業會計法第七十一條第一款之罪間，有方法結果之牽連關係，為牽連犯，應尚有
    未洽，併予敘明。又被告先後多次填載不實之會計憑證、業務侵占等犯行，均時
    間緊接，方法相同，各觸犯基本構成要件相同之罪，顯係基於概括之犯意為之，
    為連續犯，依刑法第五十六條之規定，各以一罪論，並均加重其刑。被告上揭所
    為業務侵占罪與違反商業會計法第七十一條第一款之罪二罪間，有方法、結果之
    牽連關係，應從一重之業務侵占罪論處。爰審酌被告身為告訴人群睦公司之員工
    ，枉顧告訴人群睦公司之信賴，竟貪圖個人私利，對公司之現款侵占入己，且所
    侵占之金額非鉅，暨審酌被告犯罪之目的、手段及犯後猶飾詞卸責，不知悔悟等
    一切情狀，量處如主文所示之刑。
三、公訴意旨另以：被告復於九十一年七月十五日，明知群睦公司未有二十九萬七千
    四百八十四元之票款支出，竟在轉帳傳票填製不實之支出金額二十九萬七千四百
    八十四元．並將該金額侵占入己。因認被告此部分亦涉犯商業會計法第七十一條
    第一款第一款、刑法第三百三十六條第二項之業務侵占等罪嫌。惟查：
（一）按犯罪事實應依證據認定之，無證據不得認定犯罪事實；又不能證明被告犯罪
      或其行為不罰者，應諭知無罪之判決，刑事訴訟法第一百五十四條第二項、第
      三百零一條第一項定有明文。次按刑事訴訟法上所謂認定犯罪事實之證據，係
      指足以認定被告確有犯罪行為之積極證據而言，該項證據自須適合於被告犯罪
      事實之認定，始得採為斷罪資料；犯罪事實之認定，應憑證據，如未能發現相
      當證據，或證據不足以證明，自不能以推測或擬制之方法，以為裁判基礎；認
      定不利於被告之事實，該依積極證據，苟積極證據不足為不利於被告事實之認
      定時，即應為有利於被告之認定，更不必有何有利之證據，最高法院亦著有二
      十九年上字第三一０五號、四十年度台上字第八六號、三十年度上字第八一六
      號判例足資參照。又刑事被告依法不負自證無罪之義務，故在別無積極證據之
      情形下，自難違反刑事訴訟法第一百五十四條第二項之規定，推定被告有犯罪
      之故意。再者，刑事訴訟制度受「倘有懷疑，則從被告之利益為解釋」、「被
      告應被推定為無罪」原則所支配，故得為訴訟上證明者，無論為直接或間接證
      據，須客觀上於吾人一般社會生活經驗均不致有所懷疑，而達於確信之程度者
      ，且除認定被告犯罪之外，無從本於同一事證為其他有利於被告之合理推斷，
      始可據為有罪之認定，倘其證明尚未達於確信之程度，而有合理可疑存在時，
      即難據對被告為不利之認定，換言之，在「法律判斷」上，即不能為被告有罪
      之認定。
（二）本件公訴人認被告涉犯此部分之業務侵占及違反商業會計法第七十一條第一款
      等罪嫌，無非係以證人甲○○之指訴、轉帳傳票及本件轉帳傳票未有附件與支
      票號碼，被告亦未能說明款項之去向等情，為其主要論據。訊據被告堅決否認
      有何此部分犯行，且告訴人代表人甲○○於本院審理時已自陳：當時公司財務
      發生困難，常有下午軋支票之情事發生等語，以告訴人代表人甲○○當時均趕
      在下午三時三十分銀行結束營業前匯入支票款項之狀況，告訴人代表人甲○○
      在當時對於支票之運用應已陷於緊急且忙亂之情況中，則當時告訴代表人甲○
      ○若因有票據支出，而未及將附件或票據號碼交由被告即時記載，應尚與常理
      無違，則僅以上揭二十九萬七千四百八十四元之轉帳傳票未有附件及支票號碼
      ，尚難遽認被告有業務侵占及填具不實轉帳傳票之犯行。另依上揭群睦公司臺
      灣銀行存摺存提款明細記載，於九十一年七月十二日，被告確有提領二筆現金
      各二十五萬元，且在每筆二十五萬元金額後復各註記：「林義芳薪資、乙○○
      」等語，參以告訴人代表人甲○○於本院審理時復證稱：台銀存簿上之鉛筆註
      記，都是被告日常寫的，不是案發後補填的，且與林義芳、乙○○間確有金錢
      往來等語，且依上揭群睦公司臺灣銀行帳戶存款明細所示，於九十一年七月十
      五日當日確有多筆鉅額款項匯出等情，以告訴人代表人甲○○當時之財務狀況
      觀之，其對於鉅額之款項應有迫切支用之必要，而本件告訴人代表人甲○○指
      稱被告所侵占之支付票款金額係達二十九萬七千四百八十四元之多，則若被告
      當日真有乘機侵占該欲支付票款之現金二十九萬七千四百八十四元，且未交付
      告訴代表人甲○○支用，衡情甲○○當無不馬上追蹤該筆款項下落之理，顯見
      被告於九十一年七月十五日所提領之大筆現款應均係依照告訴人代表人甲○○
      之指示為之，並在提領後隨即交付甲○○支付票款或清償借款所用甚明。是此
      部分應係因甲○○事後未將票據號碼或附件交付被告登載所致。而刑事被告依
      法不負自證無罪之義務，故在別無積極證據之情形下，自難以告訴人代表人甲
      ○○上揭之指訴，而認定被告此部分亦有業務侵占、違反商業會計法第七十一
      條第一款之犯行。
（三）綜上所述，僅由公訴人所舉之證據，尚難據以認定被告此部分有公訴人所指之
      上揭犯行。此外復查無其他積極確切證據，足認被告此部分有何上揭業務侵占
      及違反商業會計法第七十一條第一款之犯行，此部分既不能證明被告犯罪，則
      揆諸首揭法律規定與判例說明，原應依法為無罪之諭知，惟公訴意旨認此部分
      與前開經本院判處有罪部分有連續犯之裁判上一罪關係，爰不另為無罪之諭知
      ，附此敘明。
據上論斷，應依刑事訴訟法第二百九十九條第一項前段，商業會計法第七十一條第一
款，刑法第十一條前段、第五十六條、第三百三十六條第二項、第五十五條，罰金罰
鍰罰金罰鍰提高標準條例第一條前段，判決如主文。
中      華      民      國    九十四    年      五      月     二十     日
                                    臺灣臺中地方法院刑事第十一庭
                                        審判長法  官  林 源 森
                                              法  官  廖 慧 如
                                              法  官  王 世 華
右正本證明與原本無異。
如不服本判決，應於判決送達後十日內向本院提出上訴狀，上訴於臺灣高等法院臺中
分院( 須附繕本 )。
                                              書記官
中      華      民      國    九十四    年      五      月     二十     日
附錄論罪科刑法條
刑法第三百三十六條第二項
對於業務上所持有之物，犯前條第一項之罪者，處六月以上五年以下有期徒刑，得併
科三千元以下罰金。
商業會計法第七十一條：
商業負責人、主辦及經辦會計人員或依法受託他人處理會計事務之人員有左列情事之
一者，處五年以下有期徒刑、拘役或科或併科新臺幣十五萬元以下罰金。
一、以明知為不實之事項，而填製會計憑證或記入帳冊者。
二、故意使應保存之會計憑證、帳簿報表滅失毀損者。
三、意圖不法之利益而偽造、變造會計憑證、帳簿報表內容或撕毀其頁數者。
四、故意遺漏會計事項不為記錄，致使財務報表發生不實之結果者。
五、其他利用不正當方法，致使會計事項或財務報表發生不實之結果者。
附表：
┌──┬──────┬───────┬──────────────────┐
│編號│日期        │金額（新臺幣）│備註                                │
│    │            │              │                                    │
├──┼──────┼───────┼──────────────────┤
│一  │九十一年七月│二千八百二十三│填具不實之轉帳傳票、現金支出傳票    │
│    │十五日（起訴│元            │                                    │
│    │書誤載為七月│              │                                    │
│    │十六日）    │              │                                    │
├──┼──────┼───────┼──────────────────┤
│二  │九十一年八月│四萬二千六百零│填具不實之轉帳傳票。                │
│    │十二日、八月│七元          │                                    │
│    │十四日      │              │                                    │
├──┼──────┼───────┼──────────────────┤
│三  │九十一年    │一萬九千九百一│                                    │
│    │九月十九日  │十元          │                                    │
│    │            │              │                                    │
└──┴──────┴───────┴──────────────────┘
